臺灣彰化地方法院民事判決
110年度重訴字第108號
原      告  林玉華  
訴訟代理人  楊士賢  
被      告  力明建設有限公司

法定代理人  沈秀蓮  
訴訟代理人  李進建律師
被      告  賴美后  
            賴坤美  


            洪賴玉美


            賴三美  

共      同
訴訟代理人  謝天仁律師
上列當事人間請求侵權行為損害賠償等事件，本院於民國111年9
月22日言詞辯論終結，判決如下：
    主      文
原告之訴及假執行之聲請均駁回。
訴訟費用由原告負擔。
    事實及理由
一、按訴狀送達後，原告不得將原訴變更或追加他訴，但擴張或
    減縮應受判決事項之聲明者，不在此限。民事訴訟法第255
    第1項第3款定有明文。本件原告起訴請求被告移轉所有權及
    金錢賠償原告損害，其於訴狀繕本送達後，減縮為僅請求移
    轉所有權，與上開規定相符，先予敘明。
二、原告主張：
  ㈠原告為賴文吉之表妹，原告與賴文吉於民國105年11月25日協
    議成立贈與契約生效，由賴文吉將其所有彰化市○○段○○○段
    地號245-3地號土地(下稱系爭土地)全部贈與原告，因原告
    資金不足繳納一次全部過戶土地所需稅金、雜費，為達節稅
    目的及另籌過戶土地所需資金，乃協議「105年底移轉登記
    系爭土地4分之1予原告、106年初移轉登記系爭土地4分之1
    予原告、107年移轉登記系爭土地2分之1予原告」，並經民
    間公證人公證，分別於105年12月14日、106年1月17日完成
    各4分之1過戶，已移轉登記系爭土地應有部分2分之1予原告
    ，原告於106年12月26日將應有部分14分之1、107年2月8日
    將應有部分11分之1轉登記予原告之子楊士賢，即賴文吉贈
    與原告且完成贈與移轉登記系爭土地應有部分2分之1，由原
    告與楊士賢共有。賴文吉於107年2月15日死亡，繼承人為其
    兄弟姊妹即訴外人賴文祥、被告賴美后、賴坤美、洪賴玉美
    、賴三美等5人，其等5人於107年3月22日辦妥繼承登記，各
    取得系爭土地應有部分10分之1。
　㈡系爭土地出租予被告力明建設有限公司（下稱力明公司）法
    定代理人沈秀蓮及其夫黃瑞明、子女黃偉倫、黃士韋、黃千
    瑋一家人經營停車場。原告及楊士賢於107年簽訂租約時已
    告知沈秀蓮一家5口「系爭土地已由賴文吉全部贈與原告，
    就未過戶部分已提起訴訟請求賴美后等5人履行贈與契約返
    還土地」，並於107年租約中載明「原告對上開土地其餘2分
    之1應有部分之所有權人請求履行賴文吉贈與上開土地全部
    所有權之訴訟現由臺灣彰化地方法院以107年度重訴字第154
    號審理中」，另黃偉倫簽約前與楊士賢溝通租約於LINE通訊
    軟體，亦表達知悉上開履行贈與契約訴訟，其等竟開設力明
    公司以供作為系爭土地移轉登記之用。嗣後訴外人賴文祥於
    107年6月5日將其所有系爭土地持分以買賣為登記原因移轉
    登記予郭曉玲。被告賴美后、賴坤美、賴三美、洪賴玉美等
    4人（下稱賴美后等4人）知悉系爭土地全部已贈與原告，為
    脫產免除履行贈與債務，於未通知優先購買權人即共有人原
    告、楊士賢情況下，於108年9月3日與郭曉玲與知悉未通知
    優先權人承購情事「經黃偉倫委託辦理過戶之地政士陳宗教
    」、沈秀蓮共同於系爭土地登記申請書備註欄為「優先購買
    權人已放棄優先購買權，如有不實，出賣人願負法律責任」
    等不實事項登載、不實切結，並「共同蓋用印章於土地登記
    申請書及配合交付過戶文件」，將渠等系爭土地應有部分賤
    價出售脫產，以買賣為登記原因移轉登記予力明公司。
  ㈢賴美后等4人出賣系爭土地應有部分，有通知優先權人原告、
    楊士賢優先承購之義務，其等為賤價出售系爭土地脫產圖免
    履行贈與債務、加損害於原告、侵害原告債權。力明公司知
    悉原告有贈與債權、知悉本件未通知優先權人承買且原告未
    放棄優先購買權，竟趁他人臨訟紛亂賺取賤價賣地價差、圖
    後續土地整合開發利益、加損害於原告、侵害原告債權，仍
    共同製作內容不實之土地登記申請書，並共同蓋用印章於申
    請書以完成製作後再行使欺矇承辦公務員，使公務員因陷於
    錯誤而完成土地過戶，達成加損害於原告」之行為。原告已
    起訴主張優先購買權被侵害（本院100年度重訴字第107號）
    ，本件係主張被告故意侵害原告債權，及故意以背於善良風
    俗之方法，加損害於原告，應成立共同侵權行為。爰依共同
    侵權行為之法律關係、民法第28條、公司法第23條第1項前
    段及第2項規定，請求被告回復原狀，先位聲明請求力明公
    司將系爭土地應有部分10分之4移轉登記予原告，以回復應
    有狀態即「原告因受贈而無償取得系爭土地所有權及其土地
    登記之利益」。如認不宜由力明公司直接移轉登記予原告，
    備位聲明請求被告力明公司移轉登記予賴美后等4人，再由
    賴美后等4人將系爭土地應有部分各10分之1移轉登記予原告
    等語。並為㈠先位聲明：①力明公司應將系爭土地權利範圍10
    分之4所有權移轉登記予原告所有。②願供擔保請准宣告假執
    行。㈡備位聲明：①力明公司應將系爭土地權利範圍10分之1
    移轉登記予賴美后，賴美后應將系爭土地權利範圍10分之1
    所有權移轉登記予原告所有。②力明公司應將系爭土地權利
    範圍10分之1移轉登記予賴坤美，賴坤美應將系爭土地權利
    範圍10分之1所有權移轉登記予原告所有。③力明公司應將系
    爭土地權利範圍10分之1移轉登記予洪賴玉美，洪賴玉美應
    將系爭土地權利範圍10分之1所有權移轉登記予原告所有。④
    力明公司應將系爭土地權利範圍10分之1移轉登記予賴三美
    ，賴三美應將系爭土地權利範圍10分之1所有權移轉登記予
    原告所有。⑤願供擔保請准宣告假執行。
三、被告方面：
  ㈠被告力明公司答辯：原告另有起訴主張侵害優先購買權之侵
    權行為損害賠償（本院110年度重訴字第107號），與本件事
    實及理由相同，僅主張之方向略微不同（但大部分可能重複
    ）。又民法第184條第1項前段所規範之「權利」，不包括債
    權，即原告與賴美后等4人縱然具有債權關係，姑且不論力
    明公司是否知悉有贈與之債權關係，皆無構成此條項前段所
    規範之侵權行為態樣等語。並聲明：⑴原告之訴駁回。⑵如受
    不利益判決，願供擔保請准免宣告假執行。
  ㈡被告賴美后等4人答辯：
　1.所謂權利，應指一切私權而言。債權雖為權利，但不具有公
    示性，並非絕對權，實務上認為由於債權不具公開性，第三
    人難以查知債權存在，故為兼顧債務人的意思自由，與社會
    經濟生活的競爭，應認為債權非「權利」，不受第184條第1
    項前段保護。
　2.賴美后等4人係合法處分系爭土地應有部分，經由買賣行為
    移轉予力明公司名下。縱未通知原告優先承買，本件原告既
    非以主張優先承買權為請求權基礎，自亦難認有損及其經濟
    利益，更無其他權利之損害，自無侵權行為存在。再土地法
    第34條之1第4項規定之優先承購權僅具債權效力，優先承購
    權人於他共有人出賣其應有部分予第三人時，倘該共有人本
    於其與第三人之買賣契約而將出售之應有部分移轉登記予第
    三人，優先承購權人不得主張該買賣為無效而塗銷其移轉登
    記。本件力明公司非買賣契約當事人，原告自無權要求力明
    公司將已移轉完成登記之土地移轉至原告名下。
　3.否認有原告主張系爭土地應有部分2分之1之口頭贈與契約存
    在，縱原告與賴文吉間有贈與契約存在，依土地法第43條之
    規定「依本法所為之登記，有絕對之效力。」，力明公司與
    原告間並無債權債務關係，亦非贈與、持分買賣契約之當事
    人，原告所主張之贈與契約之債權效力不及於力明公司以及
    其他被告，亦不得以侵權行為撤銷賴美后等4人之買賣契約
    ，而將已移轉登記於力明公司名下之持分，依侵權行為之規
    定回復移轉登記予原告之效果。又所有權之移轉屬物權契約
    ，物權行為具獨立性，原因行為（債權行為）即賴美后等4
    人與黃瑞明之買賣契約有效存在，力明公司基於該買賣契約
    而取得持分，債權及物權契約未經撤銷，即於法存在，尚難
    因侵權行為之主張，而以侵權行為之債權，影響物權之效力
    。
　4.被告並不涉及使公務員登載不實，業經不起訴處分確定。按
    臺灣高等法院臺南分院檢察署法檢字第0980800811號函有關
    土地登記申請書上備註欄填具「優先承買人已放棄優先承買
    權屬實，如有不實，出賣人願負法律責任」等不實事項並蓋
    印，向地政事務所為不動產移轉登記申請而行使之，不構成
    刑法第214條使公務員登載不實罪，並經臺灣彰化地方檢察
    署110年度偵字第702號、703號案件不起訴處分確定在案。
　5.原告另案本於贈與契約，請求賴美后、賴坤美、洪賴玉美及
    賴三美之損害賠償，其贈與契約經臺灣高等法院臺中分院10
    8年度重上字第240號民事判決認定贈與契約不存在而遭敗訴
    判決確定。即本件原告主張侵權行為之債權不存在，即不構
    成侵權行為，原告本件請求權失所附麗，其請求無理由等語
    。並並聲明：⑴原告之訴駁回。⑵如受不利益判決，願供擔保
    請准免宣告假執行。
四、得心證之理由：
　㈠原告主張系爭土地原為賴文吉所有，賴文吉分別於105年12月
    14日、106年1月17日將系爭土地應有部分各4分之1（共2分
    之1）移轉登記予原告，原告於106年12月26日將應有部分14
    分之1、107年2月8日將應有部分11分之1移轉登記予原告之
    子楊士賢，即賴文吉贈與原告且完成贈與移轉登記之系爭土
    地2分之1由原告與楊士賢共有。賴文吉於107年2月15日死亡
    ，繼承人為其兄弟姊妹即訴外人賴文祥及賴美后等4人，其
    等5人於107年3月22日辦妥繼承登記，各取得系爭土地應有
    部分10分之1。嗣後賴文祥於107年6月5日將其所有系爭土地
    權利範圍以買賣為登記原因移轉登記予郭曉玲，賴美后等4
    人及郭曉玲於108年9月3日將其等之系爭土地權利範圍移轉
    登記予力明公司等事實，業據其提出土地登記謄本、本院10
    7年度重訴字第154號另案第一審判決、土地買賣契約書等為
    證（見本院卷一第67、75、76、81-90頁、卷二第47-55頁）
    ，且為被告所不爭執，應堪認為真實。
　㈡原告主張賴文吉係將系爭土地全部贈與原告，原告對其所遺
    系爭土地應有部分2分之1有債權存在之事實，為賴美后等4
    人所否認。查原告於另案訴訟請求賴美后等人履行契約，業
    經臺灣高等法院臺中分院108年度重上字第240號民事判決認
    定原告主張賴文吉就系爭土地除已贈與移轉2分之1外，尚有
    贈與2分之1持分不可採，而駁回原告之請求確定，此經本院
    調取另案訴訟卷查明屬實。是原告對賴文吉所遺系爭土地應
    有部分2分之1既無債權存在，其主張被告明知有贈與契約存
    在，故意移轉登記，侵害原告之權利，即無可採。從而，原
    告依共同侵權行為之法律關係、民法第28條、公司法第23條
    第1項前段及第2項規定，請求被告回復原狀，先位聲明請求
    力明公司將系爭土地應有部分10分之4移轉登記予原告；備
    位聲明請求力明公司將系爭土地應有部分各10分之1移轉登
    記予賴美后等4人，再由賴美后等4人將系爭土地應有部分各
    10分之1移轉登記予原告，均為無理由，應予駁回。又原告
    之訴既經駁回，其假執行之聲請即失所附麗，應併予駁回。
五、本件事證已臻明確，兩造其餘攻擊防禦方法及舉證，核與判
    決結果無影響，無庸逐一論述，併此敘明。
六、訴訟費用負擔之依據：民事訴訟法第78條。
中　　華　　民　　國　　111 　年　　10　　月　　18　　日
                  民事第三庭    法　官　羅秀緞
以上正本係照原本作成。
如對判決上訴，應於判決送達後20日內向本院提出上訴狀。如委
任律師提起上訴者，應一併繳納上訴審裁判費。
中　　華　　民　　國　　111 　年　　10　　月　　18　　日
                                書記官　卓俊杰